【裁判字號】    98,易,524
【裁判日期】    991213
【裁判案由】    侵占等
【裁判全文】
臺灣桃園地方法院刑事判決               98年度易字第524號
公  訴  人  臺灣桃園地方法院檢察署檢察官
被      告  林明宏
選任辯護人  李宏文律師
            張運弘律師
上列被告因業務侵占案件，經檢察官提起公訴（96年度偵字第25
099 號），被告就被訴事實為有罪之陳述，經本院合議庭裁定改
依簡式審判程序，並由受命法官獨任進行審判程序，判決如下︰
    主  文
林明宏共同連續犯業務侵占罪，處有期徒刑捌月，減為有期徒刑
肆月，如易科罰金，以銀元參佰元即新臺幣玖佰元折算壹日；又
共同犯業務侵占罪，共拾貳罪，各處有期徒刑陸月，各減為有期
徒刑參月，如易科罰金，均以新臺幣壹仟元折算壹日。應執行有
期徒刑壹年陸月，如易科罰金，以銀元參佰元即新臺幣玖佰元折
算壹日。緩刑貳年。
    事  實
一、林明宏係林洋德（經撤回告訴，另為不受理判決）之胞弟，
    而林洋德與黃裔貽（原名黃晁玫）原具夫妻關係（於民國99
    年11月15日兩願離婚），黃晁怡、黃晁晟為黃裔貽之胞姊、
    胞弟，與林洋德間原具2 親等旁系姻親關係，緣於93年8 月
    間，林洋德與黃裔貽、黃晁怡、黃晁晟、余雪花、沈謝玉蘭
    、周素娥、吳鴻儒（於94年5 月25日退股並將股分轉讓林洋
    德）等7 人，合夥成立位於桃園縣中壢市○○路643 號之承
    安醫院，由林洋德擔任該院院長，綜理全院事務，為從事業
    務之人，而林明宏自95年8 月1 日起擔任該院院長即林洋德
    之特別助理。詎林明宏與林洋德竟共同基於意圖為自己不法
    所有之概括犯意聯絡，先由林明宏於不詳時、地，將其在華
    南商業銀行世貿分行所開立之帳號000000000000號（下稱林
    明宏華銀帳戶）、彰化銀行中壢分行所開立之帳號00000000
    000000號（下稱林明宏彰銀帳戶）2 帳戶交付林洋德後，再
    由林洋德利用其院長職權，指示不知情之會計人員，將林洋
    德業務上所持有之承安醫院合夥人公同共有並存放在醫院金
    庫內之款項，存入前揭林明宏華銀、彰銀帳戶內之方式侵占
    入己，朋分花用，謀議既定，而連續為下列行為：
  (一)於95年5 月2 日，林洋德指示不知情之會計黃鳳英自金庫取
    領新臺幣（下同）113 萬元現金，匯至林明宏華銀帳戶內，
    旋於同日轉帳至沈謝玉蘭帳戶，作為林洋德個人承受沈謝玉
    蘭合夥股分對價之部份款項。
  (二)於95年5 月17日、24日，林洋德指示不知情之會計黃鳳英自
    金庫分別取領83萬8,679 元、27萬4,210 元現金，合計111
    萬2,889 元，均匯至林明宏華銀帳戶內，將上開款項置於林
    洋德、林明宏個人隨時可以支用之實力支配，並與林明宏前
    開帳戶內個人私款混同後，旋做為其等私用，迄至95年12月
    31日上開帳戶內之存款餘額僅1,494 元。
  (三)於95年8 月1 日、7 日、10日、21日、同年9 月8 日、19日
    、29日、同年10月11日、20日、25日、同年11月10日、20日
    ，林洋德指示不知情之會計黃鳳英自金庫分別領取40萬元、
    50萬元、30萬元、50萬94元、24萬6,789 元、53萬4,925 元
    、30萬、27萬6,339 元、41萬3,720 元、35萬3,047 元、4
    萬7,368 元、47萬2,195 元現金，合計為434 萬4,486 元，
    均匯至林明宏彰銀帳戶，將上開款項置於林洋德、林明宏個
    人可以隨時支用之實力支配後，旋陸續挪為其等私用，迄至
    95年12月31日上開帳戶內之存款餘額僅為343 萬2,262 元，
    計已花用91萬2,224 元。
二、案經黃晁晟、黃晁怡（起訴書誤載為黃裔貽）訴由臺灣桃園
    地方法院檢察署檢察官偵查起訴。
    理  由
一、上揭事實，業據被告林明宏於本院審理時坦承不諱（見本院
    卷第316 頁），亦據同案被告林洋德於偵訊及本院審理時之
    供述大致相符（見96年度他字第864 號卷，下稱偵卷一，第
    166 、19 4、227 頁；96年度偵字第25099 號卷一，下稱偵
    卷二，第9 頁、第92至93頁、第120 頁），並據證人即承安
    醫院會計人員黃鳳英於偵訊及本院審理時；告訴人黃晁怡於
    本院審理時證述在卷（見偵卷一第225 至226 頁；偵卷二第
    121 頁、第123 至124 頁；本院卷第136 頁反面、第141 頁
    反面至145 頁）。此外，並有承安醫院金庫現金收支明細表
    影本、被告彰銀帳戶交易明細表、華銀帳戶存款往來明細表
    各1 份在卷可稽（見偵卷一第125 至132 頁；96年度偵字第
    25099 號卷二，下稱偵卷三，第38至39頁、第103 至104 頁
    ），足徵被告自白與事實相符，堪信屬實。綜上，本件事證
    明確，被告上揭業務侵占犯行，洵堪認定，應予依法論科。
二、新舊法比較適用部分：
  (一)查被告為事實欄一(一)、(二)所示行為後，刑法部分條文業於94
    年1 月7 日修正，94年2 月2 日公布，於95年7 月1 日施行
    ，現行刑法第2 條第1 項規定：「行為後法律有變更者，適
    用行為時之法律。但行為後之法律有利於行為人者，適用最
    有利於行為人之法律。」上開規定乃與刑法第1 條罪刑法定
    主義契合，而貫徹法律禁止溯及既往原則，係規範行為後法
    律變更所生新舊法律比較適用之準據法，是刑法第2 條本身
    雖經修正，但刑法第2 條既屬適用法律之準據法，本身尚無
    比較新舊法之問題，應一律適用裁判時之現行刑法第2 條規
    定以決定適用之刑罰法律，先予辨明。又本次刑法修正之比
    較新舊法，應就罪刑有關之共犯、未遂犯、想像競合犯、牽
    連犯、連續犯、結合犯、以及累犯加重、自首減輕暨其他法
    定加減原因（如身分加減）與加減例等一切情形，綜其全部
    罪刑之結果而為比較，最高法院95年5 月23日95年度第8 次
    刑庭會議決議可資參照。經查：
  1.刑法第336 條第2 項之業務侵占罪，法定刑為6 月以上5 年
    以下有期徒刑，得併科3 千元以下罰金，就法定最高罰金刑
    部分，依95年6 月14日修正公布，95年7 月1 日施行之刑法
    施行法第1 條之1 規定「中華民國94年1 月7 日刑法修正後
    ，刑法分則編所定罰金之貨幣單位為新臺幣。94年1 月7 日
    刑法修正時，刑法分則編未修正之條文定有罰金刑者，自94
    年1 月7 日刑法修正施行後，就其所定數額提高為30倍。但
    72年6 月26日至94年1 月7 日新增或修正之條文，就其所定
    數額提高為3 倍」，經比較結果關於法定刑最高罰金部分，
    修正前後規定並無不同（新法以新臺幣為貨幣單位，修正施
    行後，就其所定數額提高為30倍，實際與行為時法罰金刑相
    同），不生法律變更比較問題，即無刑法第2 條第1 項適用
    餘地。再就法定最低罰金刑部分，修正前刑法第33條第5 款
    原規定：「罰金：1 元以上」，依罰金罰鍰提高標準條例第
    1 條前段規定得提高2 至10倍，及現行法規所定貨幣單位折
    算新臺幣條例第2 條換算為新臺幣結果，為3 元，而修正後
    則規定：「罰金：新臺幣1,000 元以上，以百元計算之」，
    已將科處罰金之最低額提高至1,000 元以上，就法定刑最低
    罰金部分，修正後之規定顯非較有利於被告，故依現行即修
    正後刑法第2 條第1 項前段規定，此部分應以修正前刑法第
    33條第5 款之規定對被告較為有利。
  2.按刑法第28條關於共同正犯原規定「2 人以上共同實施犯罪
    之行為者，皆為正犯。」修正為「2 人以上共同實行犯罪之
    行為者，皆為正犯。」將舊法之「實施」修正為「實行」。
    原「實施」之概念，包含陰謀、預備、著手及實行等階段之
    行為，修正後僅共同實行犯罪行為始成立共同正犯。是新法
    共同正犯之範圍已有限縮，排除陰謀犯、預備犯之共同正犯
    ，自屬犯罪後法律有變更，而非純文字之修正（最高法院96
    年度臺上字第934 號判決參照）。惟就本案而言，被告無論
    依新舊法，均成立共同正犯，尚無有利或不利之情形。
  3.刑法第31條關於身分共犯之規定，修正前刑法第31條第1 項
    規定：「因身分或其他特定關係成立之罪，其共同實施或教
    唆幫助者，雖無特定關係，仍以共犯論。」修正後同條項則
    規定：「因身分或其他特定關係成立之罪，其共同實行、教
    唆或幫助者，雖無特定關係，仍以正犯或共犯論。但得減輕
    其刑。」其中，除為配合刑法第四章章名之修正，而將「以
    共犯論」修正為「以正犯或共犯論」以期法條體系用語之一
    貫；及為配合同法第28條至第30條之修正，而將「實施」修
    正為「實行」外，並於但書增列「得減輕其刑」，自以修正
    後之規定有利於被告。
  4.刑法第56條連續犯之規定，業於94年2 月2 日修正公布刪除
    ，並於95年7 月1 日起施行，是於新法修正施行後，行為人
    之數犯罪行為，即須分論併罰。此刪除雖非犯罪構成要件之
    變更，但顯已影響行為人刑罰之法律效果，自屬法律有變更
    ，依修正後刑法第2 條第1 項前段規定，比較新、舊法結果
    ，仍應以行為時法律即舊法論以連續犯對被告較為有利。
  5.關於罰金之加減，修正前刑法第68條規定「拘役或罰金加減
    者，僅加減其最高度。」修正後併入刑法第67條規定「有期
    徒刑或罰金加減者，其最高度及最低度同加減之。」是罰金
    刑之加減，原僅以最高度加減計之，惟修正後最低度併同加
    減之，比較新舊法，自以修正前刑法第68條對被告較為有利
    。
  (二)本院經綜合全部罪刑之結果，在適用「罪刑綜合比較原則」
    、「擇用整體性原則」（最高法院27年上字第2615號判例意
    旨參照），本案應一體適用被告行為時之法律對其較為有利
    。
  (三)關於易科罰金部分，刑法第41條第1 項前段關於易科罰金之
    規定，原規定「犯最重本刑為5 年以下有期徒刑以下之刑之
    罪，而受6 個月以下有期徒刑或拘役之宣告，因身體、教育
    、職業、家庭之關係或其他正當事由，執行顯有困難者，得
    以1 元以上3 元以下折算1 日，易科罰金。」修正為「犯最
    重本刑為5 年以下有期徒刑以下之刑之罪，而受6 個月以下
    有期徒刑或拘役之宣告者，得以新臺幣1,000 元、2,000 元
    或3,000 元折算1 日，易科罰金。」惟修正前依罰金罰鍰提
    高標準條例第2 條提高時，易科罰金之折算標準最高為銀元
    300 元，最低為銀元100 元即新臺幣900 元或300 元，經比
    較新舊法，以被告行為時之法律對被告較為有利，自應依刑
    法第2 條第1 項前段規定，適用修正前刑法第41條第1 項之
    規定。另緩刑之宣告，以裁判時之狀態為準，故犯罪在新法
    施行前，於新法施行之後，關於緩刑之宣告，當然適用新法
    之規定，不再適用舊法，均併此敘明。
三、論罪科刑部分：
  (一)同案被告林洋德為承安醫院院長，綜理全院事務，為從事業
    務之人，竟與被告共同連續將其業務上所持有之承安醫院金
    庫內之款項，存入被告前揭華銀、彰銀帳戶內，而共同侵占
    入己，是核被告之所為，係犯刑法第336 條第2 項之業務侵
    占罪。被告與同案被告林洋德2 人利用不知情會計人員黃鳳
    英，將前揭承安醫院金庫款項匯入被告前揭帳戶以遂行其等
    前揭犯行，均為間接正犯。另被告就上揭業務侵占犯行與同
    案被告林洋德間，有犯意聯絡及行為分擔，其雖無特定關係
    ，惟依修正前刑法第31條第1 項規定，仍應與具有承安醫院
    院長身分之同案被告林洋德，以共同正犯論。復被告先後與
    同案被告林洋德共同為事實欄一(一)、(二)所示3 次為業務侵占
    犯行，時間緊接，犯罪方法相同，均觸犯構成要件相同之罪
    名，顯係基於概括犯意反覆為之，為連續犯，應依修正前刑
    法第56條之規定，僅論以連續業務侵占一罪，並加重其刑。
    另被告與同案被告林洋德共同為事實欄一(三)所示12次業務侵
    占犯行時間，均係於95年7 月1 日刑法修正施行刪除連續犯
    之後，犯意各別、行為互殊，應予分論併罰，並無新舊法比
    較之問題。
  (二)爰審酌被告僅為承安醫院院長特別助理，無權持有承安醫院
    收支款項，本應忠誠執行職務，竟與其兄長即同案被告承安
    醫院院長林洋德共同為牟取私利，由被告提供前揭帳戶交付
    同案被告林洋德後，再由同案被告林洋德利用其院長之位高
    權重身分，下屬多服從其命令不敢多所質疑之機會，指示不
    知情會計人員自95年5 月2 日起至同年11月20日止，長達餘
    7 個月時間，連續侵占前揭款項共計15筆、金額高達658 萬
    7,375 元，行為實不足取，惟念及其非主嫌，惡性較輕，且
    無前科，有臺灣高等法院被告前案紀錄表1 份在卷可按，素
    行良好，已與告訴人黃晁晟、黃晁怡達成和解，亦有調解筆
    錄、刑事陳述意見狀、刑事撤回告訴狀各1 份在卷可憑（見
    本院卷第61頁、第74至75頁、第311 頁），犯罪後終能坦承
    犯行，尚具悔意，犯後態度尚佳等一切情狀，各量處如主文
    所示之刑，及均諭知易科罰金之折算標準。又被告前所為犯
    罪時間均係在96年4 月24日以前，合於中華民國九十六年罪
    犯減刑條例第2 條第1 項第3 款減刑條件，均依法減輕其宣
    告刑2 分之1 ，定其應執行後，並諭知易科罰金之折算標準
    【本件被告所處罪刑之易科罰金標準，部分依舊法，部分依
    新法，參酌最高法院72年度第9 次刑事庭會議決議意旨，於
    定執行刑時，應依刑法第2 條第1 項規定，依最有利於被告
    之舊法折算標準之，附此敘明】。
  (三)末查，被告無前科紀錄，有臺灣高等法院被告前案紀錄表1
    份在卷可按，素行良好，且本件犯罪並非主嫌，惡性較輕，
    又於本院審理期間，業與告訴人2 人達成和解賠償其等損失
    並獲得宥恕，有調解筆錄、刑事陳述意見狀、刑事撤回告訴
    狀各1 份在卷可按（見本院卷第61頁、第74至75頁、第311
    頁），本院念其僅因一時失慮，致罹刑典，信其經此偵、審
    教訓後，應知所警惕，而無再犯之虞，故認所宣告之刑以暫
    不執行為適當，併予宣告緩刑2 年，以啟自新。
據上論斷，應依刑事訴訟法第273 條之1 第1 項、第284 條之1
、第299 條第1 項前段，刑法第2 條第1 項前段、修正前刑法第
28條、第56條、刑法第336 條第2 項、修正前刑法第31條第1 項
、第51條第5 款、第41條第1 項前段、第33條第5 款、刑法第41
條第8 項、第74條第1 項第1 款，刑法施行法第1 條之1 第1 項
、第2 項前段，刪除前罰金罰鍰提高標準條例第2 條，現行法規
所定貨幣單位折算新臺幣條例第2 條，中華民國九十六年罪犯減
刑條例第2 條第1 項第3 款、第7 條、第9 條，判決如主文。
本案經檢察官蔡佩玲到庭執行職務。
中    華    民    國    99    年    12    月    13    日
                  刑事第八庭    法  官  謝枚霏
以上正本證明與原本無異。
如不服本判決應於收受判決後10日內向本院提出上訴書狀，並應
敘述具體理由。其未敘述上訴理由者，應於上訴期間屆滿後20日
內向本院補提理由書( 均須按他造當事人之人數附繕本) 「切勿
逕送上級法院」。
                                書記官  冒佩妤
中    華    民    國    99    年    12    月    14    日
附錄本判決論罪之法條：
中華民國刑法第336條第2項
（業務侵占罪）
對於業務上所持有之物，犯前條第 1 項之罪者，處 6 月以上
5 年以下有期徒刑，得併科 3 千元以下罰金。

司法院資訊處製作；財團法人民間司法改革基金會備份。
